【裁判字號】    99,消債更,112
【裁判日期】    990702
【裁判案由】    更生事件
【裁判全文】
臺灣板橋地方法院民事裁定           99年度消債更字第112號
聲  請  人  甲  ○
代  理  人  黃俊六律師
上列當事人因消費者債務清理條例聲請更生事件，本院裁定如下
：
    主  文
聲請駁回。
聲請程序費用由聲請人負擔。
    理  由
一、按債務人對於金融機構因消費借貸、自用住宅借款、信用卡
    或現金卡契約而負債務，在聲請更生或清算前，應提出債權
    人清冊，以書面向最大債權金融機構請求協商債務清償方案
    ，並表明共同協商之意旨；債務人與金融機構協商成立者，
    不得聲請更生或清算，但因不可歸責於己之事由，致履行顯
    有重大困難者，不在此限；本條例施行前，債務人依金融主
    管機關協調成立之中華民國銀行公會會員辦理消費金融案件
    無擔保債務協商機制與金融機構成立之協商，準用前項之規
    定，消費者債務清理條例（下稱本條例）第151 條第1 項、
    第5 項、第6 項分別定有明文。前開法律規定之「但因不可
    歸責於己之事由，致履行顯有重大困難者，不在此限」，其
    立法意旨係基於債務清償方案成立後，應由債務人誠實遵守
    信用履行協商還款條件，惟於例外情形下發生情事變更，在
    清償期間收入或收益不如預期，致該方案履行困難甚或履行
    不能，因不可歸責於己之事由，始能聲請更生或清算。此規
    範意旨在避免債務人任意毀諾已成立之協商，濫用更生或清
    算之裁判上債務清理程序。蓋以債務清償方案係經當事人行
    使程序選擇權所為之債務清理契約，債務人應受該成立之協
    議所拘束。債務人既已與金融機構協商成立，如認該協商方
    案履行有其他不適當情形，自仍應再循協商途徑謀求解決。
    又所謂不可歸責於己之事由，係指出於非己身所能控制之自
    然力或其他人為事由，具有猝然性而不能預知，非人力所能
    參與或所能阻止，而陷於不能履行承諾償還自己之債務者而
    言，例如：債務人於履行清償期間遭逢重大意外災害，如車
    禍、火災、或罹患重大不治之惡疾而喪失工作能力；債務人
    負擔家計生活之職業工作，突然非自願性失業，而可預見的
    、持續性的無法就業謀生；因遭逢不可抗力之天然災害，如
    地震、颱風、水災而因其損害甚鉅致無力清償等是。次按，
    聲請更生或清算不合程式或不備其他要件者，法院應以裁定
    駁回之，但其情形可以補正者，法院應定期間先命補正，復
    為同條例第8 條所明定。
二、本件聲請意旨略以：聲請人於本條例施行後，於民國97年9
    月30日與最大債權銀行中國信託商業銀行股份有限公司（下
    稱中信銀行）達成分期還款協議，條件為：自97年10月10日
    起，分179 期，年利率0 ％，每月償還新臺幣（下同）3,35
    0 元，惟因摩根聯邦資產管理股份有限公司（下稱摩根公司
    ）受讓聯邦銀行對聲請人之債權151,159 元，故該部分債務
    並未列入協商之中，後聲請人另外請求摩根公司加入協商，
    然摩根公司要求聲請人每月須另還款1,760 元。蓋聲請人身
    體狀況差，體弱多病，年已約64歲，從事資源回收工作，目
    前每月收入減少約5,000 元，實無力繼續還款，因此毀諾。
    爰請求裁定准予更生等語。
三、經查：
(一)、聲請人於本條例施行後，曾以書面向最大債權金融機構中信
    銀行請求共同協商債務清償方案，並於97年9 月30日與各債
    權銀行成立協商，約定自97年10月10日起，每月還款3,350
    元，共分179 期，年利率0 ％，依各債權金融比例清償債務
    ，至全部債務清償為止，有前置協商機制協議書、消費者債
    務清理協商清償方案認可聲請狀、債清前置協商客戶面談記
    錄表等在卷可稽，堪可認定。惟查，聲請人目前仍正常繳款
    ，並未毀諾，此有財團法人金融聯合徵信中心當事人查詢個
    人資料回覆書、中國信託商業銀行99年5 月18日陳報狀、台
    新銀行99年6 月22日台新總債務協商部字第09900010488 號
    函在卷可憑（見本院卷第11-13 頁、第40頁、第104 頁），
    是聲請人主張已無力還款而毀諾云云，並非屬實。
(二)、次查，聲請人主張負欠摩根公司151,159 元，未納入債務協
    商，而與其個別協商每月須另還款1,760 元，致無力負擔乙
    節，觀之聲請人向中國信託商業銀行申請共同協商債務清償
    方案中其所提之債權人清冊載明：「聯邦銀行債權金額160,
    147 元」（見本院卷第91頁），是該筆債務並非協商成立後
    始行發生，聲請人於協商之時即得一併加以考慮及此，衡量
    自身履行協商之能力，故該等事由非屬協商成立後始發生之
    不可歸責於己之事由。
(三)、再查，聲請人主張身體狀況差，體弱多病，資源回收工作僅
    剩臺北縣三重市長泰里之每月收入約2,000 元至5,000 元，
    無法繼續作個人資源回收部分，故從99年1 月起每月收入減
    少約5,000 元云云，雖據聲請人提出三重市長泰里資源回收
    財務收支明細表影本4 紙為證（見本院卷第35頁至第38頁）
    ，然其上收支明細僅記載至98年2 月，並無聲請人所述99年
    1 月後之情形，尚無法遽以認定其所述屬實；此外，聲請人
    亦未就其所稱身體狀況差、體弱多病等情，提出任何證明資
    料，是亦難認定其有何上述不可歸責於己之事由，致履行顯
    有重大困難之情事。
(四)、再按本條例實施後所成立之協商，債務人有協商程序、更生
    程序及清算程序三者可供自行選擇，惟若債務人自行選擇適
    用自由、迅速、經濟之協商程序，而非後二者，則債務人已
    然行使其實體處分權而成立類似民法上和解關係，並屬業行
    使其程序處分權，以清理債務，故債務人即應受該成立之協
    議之拘束，不得任意改用更生或清算之法院裁判上之債務清
    理程序，以避免司法資源及程序權之濫用，此與本條例施行
    前之協商，債務人別無其他更生途徑可供選擇之情形不同，
    既兩者之立法基礎、性質、協商背景顯然迥異，自應作不同
    處理。因此，在判斷是否有不可歸責於己之事由致履行協商
    顯有重大困難之情形時，自應分別以觀，亦即於本條例實施
    後，債務人明知其收入扣除必要費用後，不足以清償協商之
    還款條件，卻仍答應該協商條件，嗣後無法繼續履行協商條
    件之情形，不應認屬不可歸責之事由。而查本件協商係成立
    於本條例施行後，且聲請人於參與共同協商時即明知摩根公
    司之債權並未列入債務協商，此亦有聲請人之民事補正狀、
    聯邦銀行99年5 月14日民事陳報狀、債權讓與證明書、摩根
    公司99年5 月14日民事陳報狀等在卷足憑（見本院卷第32、
    92、93頁、），揆諸前開說明，自難認屬協商成立後所生不
    可歸責於己之事由。
四、綜上所述，本件聲請人既未能證明其有本條例第151 條第5
    項但書所規定之不可歸責於己之事由，依原協商條件履行顯
    有重大困難之情事，則其向本院聲請更生，即與法不合，依
    首揭條文之規定，自應駁回其更生之聲請，爰裁定如主文。
中    華    民    國    99    年    7     月    2     日
                  民事第三庭    法  官  吳金芳
以上為正本係照原本作成。
如不服本裁定，應於裁定送達後10日內，以書狀向本院提出抗告
，並繳納抗告費新臺幣1千元。
中    華    民    國    99    年    7     月    2     日
                                書記官  陳昭綾

司法院資訊處製作；財團法人民間司法改革基金會備份。
